臺灣板橋地方法院民事判決　　　　　　 99年度醫簡上字第1號
上　訴　人　莊景紳
訴訟代理人　楊重文
被　上訴人　陳信成
訴訟代理人　張曼隆律師
複　代理人　周明榮律師
上列當事人間請求侵權行為損害賠償事件，上訴人對於中華民國
99年2 月4 日本院板橋簡易庭98年板簡字第2560號第一審判決提
起上訴，經本院於100 年7 月20日言詞辯論終結，判決如下：
    主  文
上訴駁回。
第二審訴訟費用由上訴人負擔。
    事實及理由
一、上訴人起訴主張：
(一)、緣上訴人前於民國96年9 月26日至被上訴人所開設之達明診
    所進行下眼袋割除之外科手術，當時被上訴人於手術前係向
    上訴人說明，術後約一個月即可復原，且不會有後遺症及副
    作用，下眼袋割除僅係小手術，伊有太多成功的手術經驗，
    保證沒問題云云，詎料，手術後，迄今非但未回復一般人眼
    睛眼袋之正常狀況，甚至因被上訴人手術失敗，導致上訴人
    雙側下眼皮外翻，此有國防醫學院三軍總醫院及奇美醫院診
    斷證明足稽，且經三軍總醫院邱泰豐醫師囑咐：宜接受手術
    矯正手術治療等語，再者，上訴人在手術前視力極佳，迄至
    手術後已發生視力嚴重退化，雙眼也幾乎因出血之併發症而
    血絲滿布，長期眼睛紅腫，且產生雙眼會不自主無端流淚等
    術後併發症，導致上訴人根本無法、也不敢開車，亦不能接
    送母親，損害上訴人至鉅。而上訴人因施作本次手術，已支
    付手術費用新臺幣（下同）25,000元，此外，被上訴人手術
    不當致上訴人受有「下眼皮外翻」之傷害，該損害與被上訴
    人之行為間具有因果關係，故被上訴人應賠償上訴人接受手
    術矯正復原之治療費用，經上訴人向其他醫療院所查詢，接
    受矯正復原之費用及術後保養大約需10萬元，再者，上訴人
    因此所受心理創傷應獲精神慰撫金37萬5 千元。綜上，被上
    訴人總計應賠償上訴人50萬元。為此，爰依侵權行為之法律
    關係，請求判決被上訴人應給付50萬元及自起訴狀繕本送達
    翌日起至清償日止，按年利率5 ％計算之利息。
(二)、查上訴人所進行之眼袋割除手術，於術後僅約一個月左右即
    可復原，惟手術後迄今仍未改善復原，三軍總醫院及奇美醫
    院診斷確實有「雙側下眼皮外翻，宜接受手術矯正治療」、
    「兩眼眼瞼外翻，左眼高眼壓」之傷害。被上訴人辯稱：上
    訴人於96年11月1 日再回診，剩餘左右眼尾各一針縫合線拆
    除，兩邊下眼瞼雖均仍有些外翻，但依當時情況可等待組織
    自然復原痊癒云云，顯然與事實不符，蓋上訴人兩邊下眼瞼
    外翻依當時情況無可能自然復原痊癒，且被上訴人稱因上訴
    人未定期回診，才會導致上述狀況云云，亦屬不實，上訴人
    都有按時回診，此有上訴人之友人即證人周美雲可證。另被
    上訴人在地檢署偵訊時自承：「倘告訴人有依囑回診，伊在
    兩眼各縫2 至3 針即可改善」云云，亦不正確，蓋依常理，
    上訴人手術拆線後應該只需等待其復原癒合即可，如果還需
    在兩眼各縫2 至3 針，實施侵入性手術，豈非表示被上訴人
    之手術有重大瑕疵之故？況且，上訴人回診拆線時，被上訴
    人還是交代診所內小姐進行拆線，而非親自拆線，故被上訴
    人非但在手術行為有過失，甚至在術後拆線時竟隨意指揮診
    所內之小姐（未穿護士服，且應非屬診所內之護士）進行拆
    線，足見被上訴人診療行為之草率。
(三)、醫事審議委員會並未調查上訴人是否確無定期回診，所以做
    出不正確的鑑定結論，事實上，上訴人都有定期回診，此有
    前述證人周美雲可證，覆議鑑定報告亦係基於相同之錯誤基
    礎，所以其結論亦不可採。對於原審判決，上訴人實難甘服
    ，爰提起上訴等語。
二、被上訴人則答辯以：
(一)、上訴人「下眼皮外翻」之情形，係因其未遵照被上訴人囑咐
    按時回診所致，不得歸責於被上訴人。蓋上訴人之前係因眼
    袋突出，為美容眼袋，讓外表美觀，故前來被上訴人之達明
    診所（下稱診所）做美容手術。該項手術於手術後尚需按醫
    師囑咐回診處置始能完成，以上訴人之案例，其第一次門診
    係於96年9 月27日手術，手術十分順利，第二次於96年10月
    3 日回診，傷口癒合良好故拆線，僅兩眼眼尾各留一針縫線
    等周圍消腫再拆，第三次於96年10月15日回診，周圍仍未消
    腫，故用藥物治療，被上訴人給予兩週處方藥物，第四次於
    96年11月1 日再回診，下眼皮已消腫，故剩餘左右眼尾各一
    針縫合線拆除，兩邊下眼瞼雖均仍有些微外翻，但依當時情
    況可等待組織自然復原痊癒，故被上訴人再處方給予退眼結
    膜血絲及消炎眼藥水各4 瓶（一個月份量），消炎及濕潤眼
    藥膏一條，囑咐一個月後即96年12月1 日左右，眼藥水（兩
    種各4 瓶一個月份量）及藥膏（1 條）將用完後，若下眼瞼
    外翻情況仍然沒好，要回診處理等語，但上訴人於96年12月
    間，並未依醫師囑咐回診，故治療中斷，以致其右眼雖已收
    縮復原，左眼下眼瞼眼頭部份則未完全收縮復原，但該未復
    原部份，被上訴人在療程中僅須再作小修補即可完全復原。
    上開療程為眼袋美容手術之常態方式，蓋眼袋美容手術，分
    步驟施行手術除可達到逐步漸進之療程外，亦可避免一次繁
    重手術，達減輕病患苦痛之效果，此是美容外科醫師衡量手
    術步驟之利害考量之結果，惟上訴人不遵守被上訴人囑咐回
    診處置，豈可歸咎被上訴人醫療有過失？上訴人總共僅應診
    四次，於96年12月起即未回診，其後於97年4 月10日向三軍
    總醫院請求診斷，診斷書雖載明為「重整」。惟該重整，係
    屬美容醫療之泛稱，其重整之標準，醫師可依病患之要求而
    作彈性處理，例如有人要求隆鼻、墊鼻重整，至於隆鼻、墊
    鼻之高低、寬廣係非常主觀之標準，因應不同患者要求而異
    。該重整僅能證明上訴人要求三軍總醫院就系爭手術為美容
    「重整」而已，並不能認定被上訴人有醫療過失之情事。其
    次，上訴人對被上訴人所提起之業務過失傷害刑事告訴，經
    檢察官偵查及醫審會鑑定，均認被上訴人並無過失甚明，且
    有不起訴處分書可憑，上訴人空言指稱有醫療疏失云云，實
    屬無據。查該不起訴處分書內容略謂：「惟經調閱被告在達
    明診所、國防醫學院三軍總醫院、奇美醫院柳營分院之病歷
    資料送行政院衛生署醫事審議委員會鑑定後認為被告上開為
    告訴人所進行之手術方式及術後之診療過程，包括告訴人回
    診時所進行之拆線、用藥之時程及次數，應屬合乎常情，手
    術部位未消腫之處理亦屬正確，且下眼皮手術術後定期回診
    及按摩，乃必須且可預防疤痕攣縮或眼皮外翻，其期間須持
    續3 至6 個月，若未定期回診，會失去預防及治療眼皮外翻
    之機會，是被告留2 針未拆可能是為防止眼皮因腫脹或過分
    鬆弛而外翻，亦屬合理，另下眼皮併發症眼皮外翻之機會約
    15至25％，若有眼皮切除時，外翻機會相對增加，被告建議
    病人縫2 至3 針乃預防眼皮外翻之處置，故被告所進行之手
    術方式尚稱合理，尚未發現有疏失之處一節，有行政院衛生
    署98年8 月4 日衛署醫字第0980208402號函及其所附行政院
    衛生署醫事審議委員會鑑定書1 份在卷可考，足認被告為告
    訴人所進行之手術未有何過失之處…」等語，益見被上訴人
    並無業務過失，至為明確。至行政院衛生署醫事審議委員會
    鑑定結論亦認：「(一)下眼袋去除術之手術方法，可為：(1)睫
    毛下經皮外切式皮瓣矯正術；(2)睫毛下經皮外切式皮瓣及肌
    肉矯正術；(3)經結膜下眼皮脂肪去除術。本件醫師陳信成可
    能採用為第二式。(二)依病歷記載，應屬合乎常情，手術部位
    未消腫之處理亦屬正確。(三)下眼皮手術術後定期回診及按摩
    ，乃必須且可預防疤痕攣縮或眼皮外翻，其期間須持續3 至
    6 個月，若未定期回診，會失去預防及治療眼皮外翻之機會
    。留2 針未拆可能是為防止眼皮因腫脹或過分鬆弛而外翻，
    亦屬合理。(四)下眼皮併發症，其眼皮外翻之機會約15至25％
    ，若有眼皮之切除時，外翻機會相對增加。陳醫師建議病人
    縫2 至3 針，乃預防眼皮外翻之處置。(五)依病歷記載，手術
    方式尚稱合理，尚未發現有疏失之處。」等語，顯見：(1)下
    眼皮手術術後必須定期回診，以預防疤痕攣縮或眼皮外翻，
    其期間須持續3 至6 個月，若未定期回診，會失去預防及治
    療眼皮外翻之機會。查上訴人自96年11月1 日回診後，即未
    再依被上訴人囑咐定期回診，而造成眼皮外翻之情形，與被
    上訴人自屬無涉。再者，上訴人所稱眼袋割除手術，於術後
    僅約一個月左右即可復原云云，亦與事實不符。(2)被上訴人
    留2 針未拆係為防止眼皮因腫脹或過分鬆弛而外翻，係屬合
    理之醫療行為。再者，下眼皮併發症之眼皮外翻之機會約15
    至25％，若為眼皮之切除時，外翻機會相對增加。被上訴人
    建議上訴人縫2 至3 針，係為預防眼皮外翻之處置，確屬合
    理，並非上訴人所指有疏失云云。況上開建議，被上訴人早
    已明確告知上訴人，此由上訴人於板橋地檢署偵查時自陳：
    「（問被告：告訴人現在的下眼瞼外翻狀況，如何可以改善
    ？）被告答：約每眼各縫2 至3 小針就可以改善。」、「告
    訴人答：每次我去回診被告都這樣跟我說。」等語即可知（
    見臺灣板橋地方法院檢察署97年度他字第3372號卷第25頁第
    20至22行），從而，本件係因上訴人未配合醫療專業定期回
    診，而造成眼皮外翻之情形，被上訴人之醫療行為並無過失
    。另按「護理人員之業務如左：…四、醫療輔助行為。前項
    第四款醫療輔助行為應在醫師之指示下行之。」、「二、前
    項公告醫療輔助行為之範圍，修訂如下：(一)輔助施行侵入性
    檢查。(二)輔助施行侵入性治療、處置。(三)輔助各項手術。…
    」，分別為護理人員法第24條及行政院衛生署衛署醫字第09
    00017655號公告所明定，本件醫療行為皆由被上訴人親自為
    之，絕無假借他人實施，至於護理人員輔助醫療行為部分，
    亦係在醫師之指示下，均屬合法。上訴人空言指稱被上訴人
    未盡醫療義務云云，洵不可採。
(二)、本件術後，上訴人還曾藉詞醫療過失云云，對被上訴人施以
    恐嚇取財及毀損財物犯行，此部分業經起訴及判刑確定，有
    板檢97年度偵字第37892 號、98年度偵字第15787 號起訴書
    及鈞院98年度易字第1962、1983號刑事判決書可證，上訴人
    分別於97年4 月2 日、4 月9 日、4 月10日、4 月15日，唆
    使他人或親自夥同數名不知名人士到被上訴人診所恐嚇取財
    ，要被上訴人交出35萬元來解決事情。同年6 月3 日，又由
    2 名不明人士，戴口罩並穿著雨衣前來被上訴人診所，以鐵
    棒擊破診所內掛號臺之玻璃，以此方式恐嚇被上訴人並毀損
    被上訴人之玻璃，造成診所內所有員工，終日惶恐不安，甚
    且有人驚恐而辭職，玻璃毀損部分，被上訴人亦損失金錢不
    貲。足見，上訴人係假藉醫療糾紛為由，意圖恐嚇取財甚明
    。綜上所述，被上訴人之醫療行為並無過失，上訴人因未遵
    照醫師囑咐回診，而產生損害，實與被上訴人無涉，其請求
    顯無理由等語。
三、原審判決上訴人之訴駁回，上訴人不服提起上訴，其上訴聲
    明為：「原判決廢棄。被上訴人應給付上訴人50萬元及自起
    訴狀繕本送達被上訴人翌日起至清償日止，按年息5 ％計算
    之利息。」，被上訴人則答辯聲明：「上訴駁回。」。
四、本院得心證之理由：
(一)、上訴人上揭主張，業據其提出國防醫學院三軍總醫院及奇美
    醫院診斷證明書、照片為證，然被上訴人則以前揭情詞置辯
    ，是本件爭點厥為：被上訴人是否有故意或過失之侵權行為
    致上訴人權利受損？茲析述如下：
(二)、按當事人主張有利於己之事實者，就其事實有舉證之責任，
    民事訴訟法第277 條前段定有明文。又民事訴訟如係由原告
    主張權利者，應先由原告負舉證之責，若原告先不能舉證，
    以證實自己主張之事實為真實，則被告就其抗辯事實即令不
    能舉證，或其所舉證據尚有疵累，亦應駁回原告之請求，最
    高法院17年上字第917 號判例意旨可資參照。本件上訴人主
    張被上訴人有醫療過失之侵權行為乙節，既為被上訴人所否
    認，自應由上訴人就此有利於己之事實負舉證責任。經查，
    本件上訴人雖主張被上訴人有醫療過失行為云云，然本件經
    送請行政院衛生署醫事審議委員會鑑定，鑑定結果為：「(一)
    下眼袋去除術之手術方法，可為：(1)睫毛下經皮外切式皮瓣
    矯正術；(2)睫毛下經皮外切式皮瓣及肌肉矯正術；(3)經結膜
    下眼皮脂肪去除術。本件醫師陳信成可能採用為第二式。(二)
    依病歷記載，應屬合乎常情，手術部位未消腫之處理亦屬正
    確。(三)下眼皮手術術後定期回診及按摩，乃必須且可預防疤
    痕攣縮或眼皮外翻，其期間須持續3 至6 個月，若未定期回
    診，會失去預防及治療眼皮外翻之機會。留2 針未拆可能是
    為防止眼皮因腫脹或過分鬆弛而外翻，亦屬合理。(四)下眼皮
    併發症，其眼皮外翻之機會約15至25％，若有眼皮之切除時
    ，外翻機會相對增加。陳醫師建議病人縫2 至3 針，乃預防
    眼皮外翻之處置。(五)依病歷記載，手術方式尚稱合理，尚未
    發現有疏失之處。」等語，有行政院衛生署98年6 月25日編
    號第00 00000號之鑑定書在卷可稽（見本院卷第130 頁以下
    ）。另經本院訊問證人周美雲、鍾麗芳後，將全部卷證復送
    請行政院衛生署醫事審議委員會覆議，覆議結果亦為：「(一)
    依病歷記載，病人於96年9 月27日接受手術，10月3 日回診
    拆線，10月15日回診時，仍有結膜下充血，而給予治療藥物
    ，11月1 日回診追蹤，並約定一個月後再回診。通常此種手
    術術後追蹤為3 至6 個月，平均每月回診追蹤一次，病人在
    11月1 日之後預約一個月後回診，但不見遵循醫囑回診之紀
    錄。在回診初期之日期安排則尚稱適當，並無延誤過久之情
    形。(二)此種手術後，通常需有3 至6 個月之追蹤期，平均每
    月回診追蹤一次。依門診手術紀錄，病人於96年9 月27日接
    受兩側下眼皮脂肪去除術，術中發現下眼皮鬆弛，故在除去
    脂肪後，並切除寬約0.2 公分之皮膚，手術過程順利，陳信
    成醫師並於96年11月1 日病人最後一次回診時預約回診。惟
    回診紀錄，顯示病人於96年12月未回診追蹤。如病人有定期
    回診追蹤，則可及早傷口照護而也許避免發生眼皮外翻之傷
    勢。故陳信成醫師手術或術後照護，尚未發現有疏失之處。
    」等語，有行政院衛生署100 年3 月17日編號第0000000 號
    鑑定書在卷可稽（見本院卷第127 頁以下）。準此，實難遽
    謂被上訴人有何醫療過失行為。又按，對於醫學爭議之認定
    與判斷，屬於專門知識之範圍，必依賴特別知識經驗，由具
    有特別知識經驗之專家，依現代醫學予以鑑定，提出專業知
    識以供參酌。而我國行政院衛生署醫事審議委員會（下稱醫
    審會）之成員，係來自各方，與行政院衛生署或各該醫療訴
    訟事件之醫方並無任何利害關係，行政院衛生署依醫療法第
    73條規定設置醫審會，司法或檢察機關委託鑑定事項為其任
    務之一，該會置主任委員1 人，委員14人至24人，均由行政
    院衛生署署長就有關機關代表、專家學者及社會人士中聘兼
    之，聘期均為1 年。前項委員至少應有三分之一以上為法律
    專家及社會人士。醫事鑑定小組為該會因應醫事鑑定事項所
    設置。上開小組置委員21人至27人，並以1 人為召集人，除
    由署長就本會委員指定兼任外，並就其他醫療專家聘兼之。
    醫事鑑定小組分組委員至少應有三分之一以上為法律專家或
    社會人士。以上可參行政院衛生署醫事審議委員會組織規程
    第1 至4 條之規定即明。另醫療糾紛鑑定作業要點第3 、4
    、5 、7 點分別規定：「司法或檢察機關（以下簡稱委託鑑
    定機關）委託鑑定，應敘明鑑定範圍或項目，並提供下列相
    關卷證資料：(一)完整之病歷資料，應並附護理紀錄，Ｘ光片
    等。(二)訴狀、調查或偵查相關卷證。(三)法醫解剖或鑑定報告
    。(四)其他必要之卷證資料。」、「本署受理委託鑑定機關委
    託鑑定案件，應提交本署醫事審議委員會醫事鑑定小組（下
    稱醫事鑑定小組）召開會議審議鑑定。前項鑑定，得先行交
    由相關科別專長之醫師（下稱初審醫師）審查，研提初步鑑
    定意見。」、「本署受理委託鑑定機關委託鑑定案件，流程
    如下：(一)檢視委託鑑定機關所送卷證資料。(二)交由初審醫師
    審查，研提初步鑑定意見。(三)提交醫事鑑定小組會議審議鑑
    定，作成鑑定書。(四)以本署名義將鑑定書送達委託鑑定機關
    ，並檢還原送卷證資料。」、「鑑定書，應載明下列事項：
    (一)委託鑑定機關。(二)委託鑑定範圍或項目。(三)案情概要。(四)
      鑑定意見。(五)原送鑑定之相關卷證資料。(六)鑑定之年月日
      。」，是以醫審會依上揭規定組成，並依上開作業要點之
      規定作成鑑定意見，其鑑定書自具有證據能力及相當之證
      明力，
    本件上訴人並未提出任何證據證明鑑定報告有何不實之認定
    ，僅空言指稱鑑定報告不可採云云，自非有據。
(三)、次查，上開行政院衛生署醫審會第一次及第二次鑑定結果均
    認被上訴人於醫療過程及術後照護方面，並無任何疏失之處
    ，業如上述，臺灣板橋地方法院檢察署復以98年度偵字第93
    14號為不起訴處分確定在案，亦有該不起訴處分書在卷可憑
    （見98年度板簡字第2560號卷第12頁），並經本院調取上開
    刑事案卷核閱無誤，益徵上訴人主張被上訴人有醫療過失行
    為云云，尚非可採。
(四)、又查，經本院傳喚上訴人之友人即證人周美雲於99年5 月27
    日準備程序到庭具結證述：伊與上訴人是分開做手術的，誰
    先做，伊忘記了。回診時間伊忘了，第二次回診時，伊是自
    己去的，要離開時，有接到上訴人的電話，但伊在診所沒有
    親眼看到上訴人。第三次回診伊是跟上訴人一起回診的，但
    分開看診，伊不知道上訴人回診內容。上訴人有無去第四次
    回診，伊不知道，各次回診時間，伊都不記得了，上訴人何
    時拆線、拆線後情形，伊都不知道等語在卷（見本院卷第59
    頁以下筆錄），是證人周美雲上揭證詞顯然無從執為有利於
    上訴人之論據。此外，上訴人對於被上訴人有何故意或過失
    之侵權行為，並未提出任何積極證據以實其說，揆諸首開規
    定，難認其已善盡舉證責任，從而，上訴人主張被上訴人應
    依侵權行為規定負損害賠償責任云云，即屬無理。
(五)、綜上所述，上訴人並未舉證證明被上訴人有何侵權行為，從
    而，上訴人起訴請求被上訴人依侵權行為法律關係應賠償其
    損害50萬元及法定遲延利息云云，於法即屬無據，原審因而
    判決上訴人之起訴應予駁回，於法並無不合。上訴意旨指摘
    原判決不當，求予廢棄改判，為無理由，應予駁回其上訴。
五、本件判決事證基礎已臻明確，兩造其餘主張、陳述及所提證
    據暨攻擊、防禦方法，經本院審酌後，認與判決結果均無影
    響，爰不一一論述，併予敘明。
六、據上論結，本件上訴為無理由，爰依民事訴訟法第436 條之
    1 第3 項、第449 條第1 項、第78條，判決如主文。
中    華    民    國   100    年    8     月    3     日
              民事第三庭  審判長法  官 陳財旺
                                法  官 連育群
                                法  官 吳金芳
以上正本係照原本作成。
本判決不得上訴。
中    華    民    國   100    年    8     月    3     日
                                書記官 湯景富